【裁判字號】    90,上更(二),323
【裁判日期】    900801
【裁判案由】    違反貪污治罪條例
【裁判全文】
臺灣高等法院臺南分院刑事判決          九十年度上更(二)字第三二三號  Ａ
      上  訴  人
      即  被  告  丁  ○  ○
      選任辯護人  翁  瑞  昌  律師
      上  訴  人
      即  被  告  丙  ○  ○
      選任辯護人  黃  曜  春
      上  訴  人
      即  被  告  甲  ○  ○
      指定辯護人  本院公設辯護人  戊  ○  ○
      上  訴  人
      即  被  告  乙  ○  ○
      選任辯護人  葉  天  祐  律師
右上訴人因違反貪污治罪條例案件，不服臺灣嘉義地方法院八十五年度訴字第八一一
號中華民國八十六年九月九日第一審判決（起訴案號：臺灣嘉義地方法院檢察署八十
五年度偵字第三三四六號），提起上訴，判決後由最高法院第二次發回更審，本院判
決如左：
      主      文
原判決撤銷。
丁○○、乙○○、甲○○、丙○○共同依據法令從事公務之人員，對於主管之事務，
直接圖利，各處有期徒刑伍年。均褫奪公權肆年。
      事      實
一、丁○○為前嘉義縣中埔鄉鄉長，乙○○為該鄉建設課技士，均為依據法令從事公
    務之人，緣億鄉建設有限公司（下稱億鄉公司）負責人甲○○計畫於其所購買之
    嘉義縣中埔鄉○○段司公小段八二之一四號（下稱八二之一四號）土地上興建
    「南山茶亭」之三層磚造建築物十棟對外銷售，乃將該土地除原地號外，增加分
    割為同小段八二之二四七至八二之二五六地號等十筆土地，並委託丙○○建築師
    代為設計規畫，於民國（下同）八十三年十月間向嘉義縣中埔鄉公所提出建築執
    照之申請，該十棟建築物之基層面積總計為四百四十四點四八平方公尺，然該八
    二之一四土地係屬該鄉和睦都市計畫區內農業區建地目土地（原編定為農業區農
    牧用地田地目，於八十二年八月十七日始變更編定），依修正前都市計畫法台灣
    省施行細則第二十八條第一款之規定（業於八十五年九月十三日修正），前開土
    地須在都市計畫發布前（七十四年一月十一日），已有建築供居住使用之合法建
    築物始能核發建築執照，且最大基層面積不得超過一百六十五平方公尺，而該土
    地於都市計畫法前雖有劉火麟興建領有使用執照之農用倉庫及煙葉工作場，並設
    有房間供人居住使用，惟其拆除後新建，亦僅得興建一棟，且最大基層面積亦應
    受上開規定之限制，即該億鄉公司申請之「南山茶亭」之十棟三層磚造建築物，
    依法只能核發一棟之建築執照（因其每棟之基層面積由四十一點八至五十四點二
    平方公尺不等，均未超過一百六十五平方公尺），其餘九棟則不得核發，且亦經
    該鄉建設課長鄭永發於八十四年二月十八日簽呈中敘明不予核發建築執照之理由
    ，此理由亦為丁○○、乙○○、甲○○、丙○○所明知，詎甲○○竟於八十四年
    三月二十七日乘鄭永發公假前往中正大學進修之機會，偕同丙○○至中埔鄉公所
    直接詢問鄉長丁○○如何處理時，丁○○、乙○○、丙○○、甲○○四人竟基於
    共同圖利億鄉公司犯意之聯絡，由丙○○代乙○○擬寫准予核發上開八二之二四
    七至八二之二五六號土地上十棟建築物執照之公文，經乙○○蓋章後，呈交丁○○批示核可，並由乙○○核發上開十棟建物之建築執照予億鄉公司，使該項工程
    得以順利興建，共同圖利億鄉公司新台幣（下同）三百一十五萬元。
二、案經法務部調查局嘉義縣調查站報請台灣嘉義地方法院檢察署檢察官偵查起訴。
      理      由
一、訊據上訴人即被告丁○○、丙○○、甲○○、乙○○等四人均矢口否認有圖利億
    鄉公司之犯行，被告丁○○辯稱：伊身為鄉長綜理全鄉一般行政業務，對於有關
    建築法令並不熟稔，因主辦人員乙○○經詳查研究後，認為建商之申請合乎規定
    ，簽請准予發照，公文經秘書轉呈鄉長核閱，鄉長信任主辦人之專業知識，同意
    其意見准予發照，程序上並無違法，主觀上更無不法圖利他人之意思云云；被告
    丙○○雖坦承代乙○○擬具公文，惟辯稱：本件建照之申請一切合法，鄉公所承
    辦人乙○○確實先前於八十四年二月十七日在嘉義縣政府之八十四年二月十日八
    四府建管字第一四二六四號函文上擬簽時，認一切合法准予發照，事後伊於同年
    三月二十七日前去洽公時，談及億鄉公司申請建照問題，見解相同，乙○○要伊
    將可以申請之理由告之，俾利其歸納，伊始信手持公所便箋，擬寫供乙○○參考
    ，並非代寫公文云云；被告甲○○辯稱：伊單純為建設公司之負責人，為開發土
    地而委請丙○○建築師規畫設計，並向中埔鄉公所提出本件申請，伊完全不瞭解
    法律之規定，僅知相同情形，他人在別鄉鎮申請已獲准，何以中埔鄉公所不准，
    伊乃基於曾與鄉長丁○○為舊識，親自向其解釋應該准許核發建照之理由，並表
    達不平之情緒，伊確實係依據法令之規定解釋而據理以爭，絕無與其他被告有犯
    意之聯絡云云；被告乙○○辯稱：本件建照之申請係合乎規定，課長鄭永發之見
    解並非正確，伊於請示省府、縣政府回復公文均引用法條而未能有確實之見解，
    八十四年二月二十日秘書決行簽註伊再詳查後另行簽辦，伊認為本件建造已拖延
    七個多月，如公務員不能擔當，就等於擾民，故參照各鄉鎮公所實務上案例應予
    簽准，適丙○○建築師至辦公室相遇，伊要求共同研討有關省府、縣政府回覆之
    公文內容意旨，並歸納文意，丙○○筆記在便紙上，伊看過之後，覺得與伊意思
    相同，又因工作繁忙，急於一時之便未再繕寫，直接貼上核章呈核，僅因工作上
    之疏失，並無圖利之意思云云。惟查：
  (一)上開億鄉公司所興建「南山茶亭」建物十棟係位於嘉義縣中埔鄉○○段司公廓小
    段八二之二四七至八二之二五六地號之土地上，而該十筆土地係自同段八二之一
    四號土地分割而來，且係中埔鄉和睦都市計畫區內農業區建地目土地，業經證人
    即嘉義縣政府中埔鄉公所建設課課長鄭永發證述屬實，並有建築執照正本卷宗（
    外放）及土地謄本可稽（見偵查卷第十八頁）。而按農業區建地目土地，且在都
    市計畫發布「前」已建築「供居住使用」之合法建築物其修建或增建改建、拆除
    後新建及使用，應依左列規定辦理：一、建築物簷高不得超過一０．五公尺，並
    以三層為限，建蔽率為十分之六，但最大基層面積不得超過一百六十五平方公尺
    ，修正前都市計畫法台灣省施行細則第二十八條第一款定有明文。查本件億鄉公
    司所興建「南山茶亭」建物十棟其所據以申請合法建物之證明，係嘉義縣中埔鄉
    ○○段司公廓小段八二之一四號土地上劉火麟所建鋼骨造之倉庫農舍於七十年一
    月十三日嘉義縣政府建設局核發之使用執照，有上開建築執照正本卷宗可稽，而
    該倉庫於八十三年十月間億鄉公司申請建照時即已拆除，此業據被告乙○○於嘉
    義縣調查站調查中供述明確（見調查站筆錄第十七頁正面）。又嘉義縣中埔鄉和
    睦地區都市計畫係於七十四年一月十一日公布實施，業據證人鄭永發於調查站供
    述明確（上開筆錄第三六頁正面）。而上開鋼骨造之倉庫係劉火麟所興建、八二
    之一四之地號土地係於七十七年八月十一日由劉火麟以買賣為原因登記予其子劉
    添滿，有上開土地謄本、嘉義縣政府實施都市以外地區自用農舍使用執照可稽。
    足見上開農業區建地目土地八二之一四地號上之農用倉庫於中埔鄉和睦地區都市
    計畫公布實施前即已興建，且於八十三年十月申請建照時已拆除。茲應審究者為
    (一)該農用倉庫是否為「供居住使用」之合法建築物。(二)八二之一四之地號土地農
    用倉庫拆除後新建，是否應受最大基層面積不得超過一百六十五平方公尺之限制
    。
  (二)依修正前都市計畫法台灣省施行細則第二十八條規定，農業區建地目土地，必須
    在都市計畫發布前已建築「供居住使用」之合法建築物，始得依同條第一、二、
    三款之規定辦理拆除後新建及使用。又上開系爭土地之都市計畫係於七十四年一
    月十一日公布實施，復經證人即中埔鄉鄉公所建設課長鄭永發供明在卷。是以本
    件系爭土地上之建築物於七十四年一月十一日之前是否為「供居住使用」者，為
    判斷被告等有無圖利犯行之關鍵事項。查系爭土地之所有權人為劉火麟（民前四
    年八月二十三日生），案發時已近九十高齡（見八十五年度他字第一一八號卷第
    七、八頁），據證人即其次子劉正義於法務部調查局嘉義縣調查站調查時證稱：
    伊父劉火麟因育有六子，且耕作農地廣大，因此於六十九年間，在系爭土地上興
    建農業倉庫一棟，是為存放稻穀、雜糧、菸葉，後來也有存放傢俱。該倉庫沒有
    編門牌，也沒有人設立戶籍，且沒有人居住在該倉庫，該倉庫中只有一個房間，
    是給看守倉庫的人睡的，而大部分都沒有人睡」云云。（見調查卷第四十、四十
    一頁）；證人鄭永發亦證謂：系爭土地原使用狀況為農業倉庫、菸葉工作場，且
    又免編門牌，是以應非建築「供居住使用」之房屋，亦不得核發建造執照等語（
    同上卷第三十八頁反面）；被告甲○○復供承：前述「南山茶亭」建築基地（即
    系爭土地）在中埔鄉和睦都市計畫發布（七十四年一月十一日）前，即有劉火麟
    所建造焙菸廠及菸葉倉庫，並未編定門牌號碼及設立戶籍資料，是否有人居住我
    並不清楚。又稱：「該倉庫在焙菸期間，工人可能在焙菸時照顧爐火，但沒有任
    何資料可證明有人居住在該倉庫。」「在申請建造執照時，乙○○並未依據都市
    計畫法台灣省施行細則第二十八條規定對該農業倉庫是否建築供居住使用要求提
    供戶籍謄本等資料．．．查核是否有人居住」各等語（同上卷第三十一、三十二
    頁），該被告於以劉火麟為起造人名義向中埔鄉公所申請建造執照時亦載明「建
    築地點：因係農業倉庫、菸葉工作場，免編門牌號」（前開他字卷第六頁）等情
    ，足證上開系爭土地於被告甲○○申請建造執照時，仍供農業倉庫及菸葉工作（
    焙菸）廠之用，且僅該農用倉庫之一個房間供看守倉庫之人居住使用，其餘則均
    非供「居住使用」之建築物甚明。雖證人劉正義於本院到庭證中稱：「（你父親
    劉火麟在中埔鄉○○段司公廓小段八二之一四號土地上所蓋倉庫作何使用？）本
    來作倉庫使用，後來就給我弟弟劉添滿作傢俱店，那店有水電設備」、「（那你
    弟弟劉添滿有無住在倉庫？）有」、「（為何你在調查站時你說倉庫沒有人居住
    ？）我當時的意思是說我沒有住在那裏，但是劉添滿從六十九年七十年間在倉庫
    那裏經營傢俱時，就有住在那裏」等語（見本院上訴審卷第二五九頁反面、二六
    ０頁正面），推翻上開調查站之證詞，而證述當時劉添滿有住在該倉庫。另證人
    即劉火麟之六子劉添滿亦於本院結稱：（中埔鄉和睦村四十一號之房子蓋在何地
    號？）蓋在八二之一四地號上，是鐵厝，我六十九年開傢俱行就蓋在那邊」、「
    （那房子何人蓋的，作何用？）我父親。本來是要作倉庫用，後來我作傢俱就讓
    我用了」、「（你當時有住在倉庫嗎？）我有住在那邊」等語（見本院上訴審卷
    第九五頁正面、九六頁正面），亦證述渠自六十九年起係有在該倉庫全部居住等
    情而附和劉正義之上開證詞，惟上開證人劉正義及劉添滿所為之證述，均無任何
    佐證可參，應係事後欲迴護被告等之證詞，本院認仍不能為被告等有利之認定。
  (三)另查被告甲○○嗣於八十三年十月間將上開八二之一四號增加分割為同小段八二
    之二四七至八二之二五六地號等十筆土地，是否即可申請「南山茶亭」十棟建築
    執照，且不受最大基層面積一百六十五平方公尺之限制？據證人即台灣省政府建
    設廳主管都市計劃行政業務之股長周進煌於調查站證稱「．．．．即使前述農業
    區建地目土地，符合二十八條之規定而准予興建，如該建地目土地，已分割為十
    筆土地，則必須該建地目土地分割在都市計劃發布前，且原有建築物座落在該十
    筆土地上，而分別以十筆土地申請時，除每一建築基地應有都市計劃發布前已建
    築供居住使用之合法建築物，且各別之建築基地上均各有獨立之居住單元及住戶
    （同門牌而不同戶），始得可分別適用前述施行細則第二十八條一款規定辦理，
    其他均應以所有建築物之建築基地合併計算執行管制」等語（見調查筆錄四四頁
    反面），另上開證人江同文亦於原審及本院到庭證稱：「分割成十筆要十個居住
    單元，如僅一個居住單元，即應受最大基層面一百六十五平方公尺之限制，如有
    二個居住單元，其最大基層即以二乘一六五平方公尺，以此類推，是以居住單元
    為設限」等語（見原審卷九九頁正面）、「（如果一筆土地原本有一居住單元，
    後來土地分割成十筆，他的基層面積是否要受到一百六十五平方公尺的限制？）
    只有一居住單元不管分割成幾筆土地，應該只能蓋一百六十五平方公尺」等語（
    見本院上訴審卷二六一頁反面）。又原有建築物坐落數筆建地目土地上而分別以
    不同基地申請時，除每一筆建築基地上均有原合法建築物存在且其各別之建築基
    地上均各有獨自之居住單元及住戶（同門牌而不同戶）者得准予以每一基地適用
    都市計畫法台灣省施行細則第二十八條第一款規定辦理外，皆應以座落該建地目
    土地上所有建築物合併計算符合前開條文第一款之規定為準，亦經台灣省政府建
    設廳七十二年六月十七日以七二建四字第八九四七一號函釋有案（偵查卷第二三
    八頁正面）。是由上開證人之證述及公文函釋可知，並非以土地已分割為十筆，
    即可分別以每筆依修正前台灣省都市法台灣省施行細則第二十八條第一款之最大
    基層面一百六十五平方公尺而申請建照，而係應以每筆土地上均有原合法建築物
    存在，且均有獨自之居住單元及住戶（同門牌而不同戶）者，始符合條件。而本
    件億鄉公司申請建造其所依據之供居住使用之合法建築物即係上開劉火麟建造之
    農用倉庫，此有本件建造執照正本卷宗（外放）可考，該農用倉庫僅有劉添滿居
    住之事實，已如前述，只能認有一居住單元，僅得申請一棟建築物之建築執照，
    且其全宗土地最大基層面積不得超過一百六十五平方公尺，則億鄉公司以八二之
    一四土地除原地號外增加分割十筆土地，據此申請十棟建築執照，且其基層面積
    總計為四百四十四點四八平方公尺（每棟之基層面積由四十一點八至五十四點二
    平方公尺不等，詳見上述建築執照設計申請書），自與上開修正前都市計畫法台
    灣省施行細則第二十八條第一款之規定要件不符，應不得全部准予核發，允無疑
    義。
  (四)又查上開劉火麟建造之農用倉庫，係坐落八二之一四號土地，建築面積二百三十
    九點三０平方平公尺，依規定免編門牌，有其使用執照可稽。雖依被告丙○○提
    出之林祺瑞所設之瑞正股份有限公司一廠工廠登記證、水費收據所載之廠址均為
    中埔鄉和美村（原和睦村）五鄰司公四一號、又省政府建設廳七七年二月九日
    七七建一字第一六二二八五號函，亦足以證明劉添滿所設之振益傢俱工廠門牌為
    中埔鄉和美村（原和睦村）五鄰司公四一號，土地坐落中埔鄉○○段司公小
    段八二之一四地號，建築樓地版面積八百五十九點六六平方公尺，以及劉添滿七
    十九年房屋稅繳款書上房屋坐落地址、劉火麟瑞益傢俱行七五年七至九月營業稅
    繳款書上地址均是中埔鄉和美村司公廓四一號，並提出劉火麟設於該址之全部戶
    籍登記簿謄本為證（見本院上訴審卷第五九至六四頁、六七至七二頁）。惟查證
    人劉添滿業於本院證稱：「（你剛才所言古厝和倉庫是否在同一地號？）是同一
    地號」、「（你那作傢俱的倉庫後來有移轉給你嗎？）有的，我作傢俱的倉庫是
    我向父親購買的，其他的古厝因為還有兄弟大家住在一起」、「（倉庫古厝所有
    權有移轉嗎？）倉庫有，古厝沒有」等語（本院上訴審卷九五頁反面、九六頁正
    面），足見上開農用倉庫後來雖作為傢俱行使用，惟劉火麟賣給劉添滿者僅係未
    編門牌之倉庫部分，和美村（原和睦村）五鄰司公四一號古厝並未出賣予劉添
    滿，而其後手林祺瑞賣予被告甲○○者，其上之建築物亦僅係該農用倉庫，此由
    林瑞祺申請嘉義縣政府稅捐稽處八七年四月二日以八七嘉縣稅財字第八七二一口
    七二二號函復：「二、經查本處房屋稅籍紀錄表所載中埔鄉和美村五鄰可公四
    十一號（稅籍編號00000000000)房屋由劉火麟於七十年一月二十七日申報設籍（
    依據中埔鄉公所 (七０)嘉中鄉建都外管字００一號執照記載座落土地地號為下
    六段司公小段八十二之十四號以上地號僅參考用），七十八年十月三日收文因
    贈與變更為劉添滿名義，復於八十一年七月二十二日收文因買賣變更為林祺瑞名
    義，並於八十六年六月三十日申請拆除，經本處註銷稅籍函復在案」等文（本院
    上訴審卷第二二五頁正面），且林祺瑞於買受八二之一四號土地後，於八十二年
    八月十三日因分割增加八二之二一七號土地，而於八十三年四月三十日始將八二
    之一四號土地出賣予甲○○等情（偵查卷第四八、四九頁），可知億鄉公司於八
    十三年十月間申請建造時，該中埔鄉和美村五鄰可公四十一號並非被告甲○○
    名義，且尚未拆除，否則被告丙○○於提出本件「南山茶亭」之建照申請時，為
    何僅附有上開劉火麟建造之農用倉庫文件（見上述建造執照正本卷宗），而未提
    出其所指可認定居住單元之中埔鄉和美村五鄰可公四十一號劉火麟全家戶籍資
    料，顯見被告丙○○上開所提之資料，係事後矇混之舉，不足為採。
  (五)被告丙○○又辯稱：類似如此情形於其他鄉鎮公所亦有多起核准之案例，是本件
    建照申請核發並無不法云云。查，被告丙○○上述所辯，固舉陳資雲建築師設計
    山景建設有限公司案、郭榮練建築師設計孫元等六人案、賴朝全建築師設計錦記
    建設股份有限公司案、張仁權建築師設計森林建設有限公司案、蔡明宏建築師設
    計劉榮宗等人案、蔡明宏建築師設計施金釵等人案、吳德揚建築師設計許淑柔等
    人案為例。然如上所述，修正前都市計畫法台灣省施行細則第二十八條第一款既
    就農業區建地目土地，且在都市計畫發布前已建築供居住使用之合法建築物其修
    建或增建改建、拆除後新建及使用之要件、建築物簷高度公尺、樓層、建蔽率、
    最大基層面積等定有明文，而觀之該條文並未賦與行政人員有裁量之權，亦未定
    有不確定法律概念而使公務員有判斷之餘地，縱該條文確有滯礙難行之處，亦當
    建請上級修法為是，況嘉義縣政府之八十四年二月十日八四府建管字第一四二六
    四號函復中埔鄉公所文中亦附有台灣省建設廳八二．十二．十函規定討論（三）
    決議未修改前仍依現行條文執行。是所有行政人員自當本該條文之規定，依法行
    事，自不得自行曲解法令，積非成是，否則依法行政之原則，將被破壞迨盡，是
    不論被告丙○○所舉之案例是否合法，自不得執為本件建照之發給，亦係合法之
    依據。
  (六)本件建照於八十三年十月間提出申請後，嗣經中埔鄉公所請示嘉義縣政府，並經
    該府請示台灣省政府建設廳，亦指示應依據內政部七二年三月十一日台內營字第
一三五八０二號函及台灣省建設廳八二年十二月十日八二建四字第五九九六一號
    函規定查明依法核處（即合法建築物以下列六種文件之一證明之：戶口遷入證明
    、完納稅捐證明、完納自來水或電費收據、完工證明書、使用執照。另各縣市政
    所執行（第二十八條）方式，以居住單元（戶數），每居住單元得以建築最大基
    層面積一六五平方公尺，為執行管制，似與都市計畫法台灣省施行細則第二十八
    條所訂之精神，尚有出入，顯本條文似有不合時宜。決議未修改前仍依現行條文
    執行），後由中埔鄉建設課課長鄭永發簽註：「二、依建設廳八二．十二．十函
    規定討諭（三）決議未修改前仍依現行條文執行乙節，本案應限制最大基層面積
    （指全宗基地非居住單元）不得超過一六五平方公尺。．．．．．四、本案建照
    應確實依都市計畫法台灣省施行細則第二十八條規定，請許技士詳加查明後依法
    核處。五、請許技士詳查後另案簽辦，在未奉核定前不予發照。」，又呈請秘書
    彭富春批示：「請許技士（指乙○○）詳查後，另案簽辦」等文，有嘉義縣政府
    八十四年二月十四日八四府建管字第一四二六四號函復中埔鄉公所公文批示欄之
    簽註可稽。是本案申請建照之時，其不予核發之理由業經課長鄭永發簽註甚詳，
    並為被告乙○○所明知。
  (七)又被告甲○○於調查時供稱：「當天（即八十四年三月二十七日）下午我與建築
    師丙○○至中埔鄉公所找鄉長丁○○研商如何解決前述『南山茶亭』建造執照被
    建設課長鄭永發阻撓延誤的因應對策，由丙○○向丁○○當面說明前述向縣政府
    及省政府請示函覆公文並無直接函示不得發放建造執照．．．．」等語（調查站
    筆錄三十頁反面）。被告丁○○於調查時供稱：「．．．我記得在核章當天（即
    八十四年三月二十七日）億鄉建設公司負責人及建築師丙○○一同至鄉長辦公室
    找我，甲○○向我質問為何渠申請之建照遲遲未核發，我向甲○○表示經透過嘉
    義縣政府轉向省建設廳詢問後，建設課長鄭永發針對嘉義縣政府所函文已簽註有
    原建物非供居住使用及居位單元無法認定故不能發照．．．．」（調查站筆錄三
    頁正面）、「我於前述准予發照簽呈上核章前，鄭永發即有持前述嘉義縣政府八
    四管第一四二六四號向我解說不予發照之理由，而我亦清楚鄭永發反對理由」等
    語（調查站筆錄六頁正面）。且甲○○、丙○○於八十四年三月二十七日再次提
    出申請建照並經核准之申請文件中亦附有鄭永發之上開簽註不予發照理由之嘉義
    縣政府八十四年二月十日八四府建管字第一四二六四號函（見外放建築執照正本
    卷宗）。足見鄭永發上述簽註不予發照之原因，於八十四年三月二十七日本案建
    物核發建照時，亦為被告丙○○、甲○○、丁○○等三人所明知無疑。
  (八)另被告乙○○業於調查站供稱：「億鄉公司送審的設計圖中，每一戶的居住單元
    都不超過一六五平方公尺，而建築師丙○○又跟我說是合法的，且丙○○又向我
    說要直接拿給鄉長丁○○批示，所以我就不管鄭永發所批示的反對意見，在建築
    師丙○○替我簽寫建照執照審查表七、綜合審查所載之內容，經我同意後，丙○○就逕行拿給鄉長丁○○批示，我就核准建照發放」等語（調查站筆錄十六頁）
    ，復有被告丙○○代乙○○書寫之公文黏貼於建築執照設計審查表可稽（見外放
    建築執照正本卷宗），是被告丙○○辯稱：係乙○○要伊將可以申請之理由告之
    ，俾利其歸納，伊始信手持公所便箋，擬寫供乙○○參考，並非代寫公文云云，
    顯不足採。
  (九)又依修正前都市計畫法台灣省施行細則第二十八條第一款規定，凡符合該條規定
    得拆除後重建之建築物，其建築物最大基層面積不得超過一百六十五平方公尺。
    然就符合上開規定之土地，於都市計畫發布前或後，將之分割成數筆土地時，上
    開規定所指「最大基層面積」不得超過一百六十五公尺，係指分割前之全宗基地
    抑指分割後之每筆土地？固存有疑義。但上開疑義業據內政部中部辦公室（原台
    灣省政府建設廳，前都市計畫法台灣省施行細則主管機關）研復意見，以八十八
    年十一月二十五日台八八內中營字第七七Ｂ八八○九八五二號函覆本院稱：「一
    台灣省政府建設廳於七十二年三月二十八日以七二府建四字第一七一八一號函釋
    ：原有合法建築物在一宗建地內（基地尚未分割或無法分割）居住有二戶或二戶
    以上者，得申請二戶以上之農舍或小型商店。二台灣省政府建設廳於七十二年六
    月十七日以七二建建四字第八九四七一號函釋：原有建築物如坐落數筆建地目土
    地上，而分別以不同基地申請時，除每一筆建築基地上均有原合法建築物存在，
    且其各別之建築基地上均各有獨自之居住單元及住戶者，得准予以每一基地適用
    都市計畫法台灣省施行細則第二十八條第一款規定辦理外，皆應以座落該建地目
    土地上所有建築物合併計算，符合前開條文第一款之規定為準。三綜上，前開條
    文規定之建築許可係以合法建築物為計算基準，於申請興建時可依原有獨立居住
    單元及戶籍數量為計算興建戶數，其與土地是否分割整界無涉」（見本院上更(一)
    卷第七十三～七十四頁）。上開論旨並闡明該前都市計畫法台灣省施行細則主管
    機關就該施行細則第二十八條第一款之多次解釋，其宗旨均為因應台灣省農業區
    建地目原有合法建築物內有居住多少戶之實際情形。而本件億鄉公司在中埔鄉○○段司公廓小段八二之二四七至八二之二五六等地號之土地上，申請「南山茶亭
    」之十棟建物建照，經核與當時修正前之都市計畫台灣省施行細則第二十八條第
    一款之規定之要件，並不相符，依當時有效之法律，僅得核發一棟建物之建照，
    其餘九棟則不應核發。惟被告甲○○、丙○○竟於八十四年三月二十七日至中埔
    鄉鄉公所找丁○○研商，嗣後由丙○○代乙○○擬簽「本案合乎法令規章，請准
    予發照」之公文，而在明知鄭永發所簽註不予發照之原因，即利用鄭永發請假之
    際，由丙○○送請丁○○快速准予發照。是被告丁○○、乙○○明知億鄉公司所
    申請之「南山茶亭」十棟建照中之九棟本不合法，而被告乙○○竟不自行查明實
    情，即據被告丙○○所稱該處有十餘戶居住，准予核發十棟建築物之建築執照，
    另被告丁○○身為鄉長，亦不圖指示所屬依法調查，竟因被告甲○○以往與其同
    為嘉義縣縣議會之議員，而被告丙○○以往擔任過該鄉都市計畫之委員，即以被
    告乙○○、丙○○所稱可允許核發建築執照即批准，再參以甲○○於取得建築執
    照後，再補提不實之十戶以上居住單位之劉火麟全部戶籍謄本，益證其明知先前
    所核發之建照係屬不合法，而為欲蓋彌彰之舉，其共謀非法圖利億公司，已甚灼
    然，更有違常情之處乃被告丙○○竟可代被告乙○○擬具公文蓋章後，親自送交
    被告丁○○核准發照，其等辯稱無非法圖利億鄉公司之故意，孰能信之﹖顯見被
    告四人確有圖利億鄉公司，復有其犯意之聯絡甚明。
  (十)綜上所述，本件億鄉公司申請之「南山茶亭」十棟建物之建照除一棟外，餘九棟
    本不應發照，而被告四人竟基於犯意聯絡准予發照，復已完工，申請使用執照中
    ，有其申請使用執照卷宗可稽（外放），又被告甲○○亦自承其每棟建物淨賺約
    三、四十萬元（見本院上訴審卷二九二頁反面），而本件依法僅得准許核發一棟
    建築執照，其餘九棟則不應發給，已如前述，則以其每棟平均獲利三十五萬元核
    算，九棟總計則為三百一十五萬元，是被告四人共同圖利億鄉公司金額應為三百
    一十五萬元。公訴人認其圖利之金額為三千九百零六萬元，係以其被告甲○○在
    調查站供稱已銷售七棟金額三千九百零六萬元為依據，然建屋尚須支出成本，是
    不能以建物之售價為圖利金額之依據，應以每棟建物扣除成本後合理之利潤為依
    據。而被告甲○○供稱每棟淨賺約三、四十萬元，亦甚合理，是應以上述三百一
    十五萬元為圖利金額。本件事證明確，被告四人上開所辯無非卸責之詞，委無可
    採，其等之犯行均堪認定。
二、查被告四人犯罪後，貪污治罪條例第六條所定併科罰金之部分業已修正為得併科
    罰金三千萬元以下，並於八十五年十二月二十三日經總統公布，於同年月二十五
    日生效，比較新舊法之結果，以舊法較有利於被告四人，依刑法第二條第一項但
    書之規定，自應適用舊法。被告丁○○為嘉義縣中埔鄉之鄉長，綜理全鄉行政事
    務，乙○○為該鄉建設課之技士，承辦建造建築物及審查發照業務，均為依法令
    從事公務之人員，乃竟對其主管之事務以上開方法使億鄉公司獲得不法利益，核
    其等所為，均係犯修正前貪污治罪條例第六條第一項第四款之對於主管之事務直
    接圖利罪。被告丙○○、甲○○雖不具公務員身分，然既與有公務員身分之被告
    丁○○、乙○○共犯該罪，彼此間互有犯意聯絡及行為分擔，依同條例第三條之
    規定，亦應依該罪處斷，而論以該罪之共同正犯。
三、原審因認被告等罪證明確，予以論罪科刑，固非無見。惟查（一）劉火麟所興建
    之農用倉庫（一個房間）一個單元，係有人居住之合法建築物，已如前述，原判
    決該部分亦非供居住使用之建築物，尚有未洽。（二）被告四人共同圖利億鄉公
    司金額應為三百一十五萬元，原判決認係約四百萬元，亦有未合。（三）被告四
    人以核准億鄉公司申請發給「南山茶亭」建築執照之方式，使其得以興建樓房謀
    利，應係直接使之獲得不法利益，原判決認係間接圖利，亦非允當。被告四人上
    訴意旨，否認犯罪，指摘原判決不當，雖無足取，惟原判決既有上開可議之處，
    應予撤銷改判，爰審酌被告四人犯罪之動機、手段、目的、及其品性、智識程度
    、圖利億鄉公司之金額並犯罪後之態度等一切情狀，分別量處有期徒刑五年，並
    依法均諭知褫奪公權四年。
據上論斷，應依刑事訴訟法第三百六十九條第一項前段、第三百六十四條、第二百九
十九條第一項前段、修正前貪污治罪條例第六條第一項第四款、第二條、第三條、第
十六條、刑法第十一條前段、第二條第一項但書、第二十八條、第三十七條第二項，
判決如主文。
本案經檢察官楊治宇到庭執行職務。
中    華    民    國      九十      年      八      月        一        日
                                  臺灣高等法院臺南分院刑事第六庭
                                      審判長法官  顏    基    典
                                            法官  徐    宏    志
                                            法官  戴    勝    利
右正本證明與原本無異。
如不服本判決，應於判決送達後十日內向本院提出上訴狀，其未敘述理由者並應於提
出上訴狀後十日內向本院補提理由書（應附繕本)。
                                      法院書記官  呂    嘉    文
中    華    民    國      九十      年      八      月        三        日
附錄本案論罪科刑條文：
修正前貪污治罪條例第六條第一項：
有左列行為之一者，處五年以上有期徒刑，得併科新臺幣一百萬元以下罰金：
          一  意圖得利，抑留不發職務上應發之財物者。
          二  募集款項或徵用土地﹑財物，從中舞弊者。
          三  竊取或侵占職務上持有之非公用私有器材﹑財物者。
          四  對於主管或監督之事務，直接或間接圖利者。
          五  對於非主管或監督之事務，利用職權機會或身份圖利者。


司法院資訊處製作；財團法人民間司法改革基金會備份。
